臺灣雲林地方法院刑事判決　　　　　　　　　　　　　九十二年度訴字第六九四號
　　公　訴　人　臺灣雲林地方法院檢察署檢察官
　　被　　　告　丙○○　男　四.
　　指定辯護人　洪士凱律師
右列被告因傷害致死案件，經檢察官提起公訴（九十二年度偵字第三五五一號），本
院判決如左：
    主  文
丙○○傷害人之身體，因而致人於死，處有期徒刑陸年。
    事實及理由
壹、構成犯罪事實
一、丙○○於九十二年八月十日晚上七時十分許，與友人乙○○，及乙○○之友人王
    義忠、丁○○夫妻，在雲林縣臺西鄉五港村「嘉年華卡拉０Ｋ」店內唱歌飲酒，
    並為乙○○之乾女兒即王義忠、丁○○夫妻之女兒王尹霖慶生，王義忠、丁○○
    夫妻之另一女兒王妤涵亦在場。丁○○知悉綽號「安琪」之女子（下簡稱「安琪
    」）經常傳簡訊給其夫王義忠，又知悉「安琪」於址設雲林縣麥寮鄉○○村○○
    路四三七巷二二號「夜來香ＫＴＶ」茶藝館內上班，丙○○亦曾於「夜來香ＫＴ
    Ｖ」茶藝館內擔任廚師，「安琪」稱呼其大哥。丁○○為當面告知「安琪」王義
    忠是有妻兒之人，請「安琪」不要再傳簡訊給其夫王義忠，即向丙○○表示其想
    認識「安琪」，並邀丙○○、乙○○，與其夫王義忠等人共同至「夜來香ＫＴＶ
    」茶藝館找「安琪」。於同晚十時十分許，丙○○先行搭乘計程車至「夜來香Ｋ
    ＴＶ」茶藝館，王義忠、乙○○、丁○○、王尹霖、王妤涵等人，亦均隨後到達
    「夜來香ＫＴＶ」茶藝館。丙○○、乙○○先後進入該茶藝館內，王義忠、丁○○夫妻及其二名女兒則留在茶藝館外，王義忠不進入茶藝館內，丁○○在外與王
    義忠爭執，不久，丁○○一人進入茶藝館內，請店內服務人員廣播「安琪」外找
    。適「安琪」未在場，「夜來香ＫＴＶ」茶藝館負責人戊○○○（於九十三年九
    月二十七日因癌症死亡，另經本院為公訴不受理判決）聽聞廣播後，至茶藝館店
    門口前，表明其係「安琪」的「媽媽」，問丁○○找「安琪」何事，丁○○要戊○○○轉告「安琪」不要再傳簡訊給王義忠，雙方因口氣不好，吵起架來，丁○○進而拉扯並踢打戊○○○，致戊○○○受有左上臂、右前臂各一處瘀青、右小
    腿、左小腿亦各一處瘀青等傷害（丁○○傷害戊○○○部分，經戊○○○撤回告
    訴，由檢察官對丁○○為不起訴處分確定在案），王義忠雖在旁勸架，但無效果
    。於當晚十點三十分許，丙○○因跟著戊○○○之後出到店門口，見丁○○毆打
    戊○○○，因丙○○與戊○○○是舊識，稱呼戊○○○為「媽媽」，且知悉戊○○○患有癌症，不堪毆打，即上前對王義忠、丁○○叫稱「阿無你是要怎樣」（
    臺語），並伸手要拉開丁○○，詎料，在旁的王義忠甚為生氣，與丙○○互相叫
    罵，並靠近推拉丙○○。丙○○見王義忠出手，自認勸架還遭打，即基於傷害之
    犯意，客觀上並能預見以拳頭重擊王義忠之頭部要害，極可能致王義忠顱骨受損
    、顱內出血，造成瞬間意識不清而倒地，頭部也將因此撞擊地面，導致更大之重
    創，致生死亡之結果，惟丙○○主觀上無預見死亡結果，亦無取王義忠性命之欲
    念，而仍以拳頭毆打王義忠臉部、胸部，王義忠因而身體下屈，頭部低下，丙○○再以右拳由上而下重擊王義忠之頭部左後頂骨接近左側顳部部位，接連三拳，
    造成王義忠左後頂骨部瘀傷血腫（十二公分×三公分）、左側頭部顳部皮下血腫
    （解剖鑑定為二十公分×十五公分），該重擊力道傳達至王義忠左側顳骨部位，
    致該顳骨部位出現橫向骨折裂痕（以人體直立為直向，該裂痕即為橫向），王義
    忠身體挺直的瞬間，意識昏迷，整個人往後仰倒，頭部後枕部直接撞擊店門口前
    之柏油路地面，致其後枕部頭皮瘀傷（解剖鑑定為三公分）、皮下血腫（解剖鑑
    定為八公分×八公分），該撞擊地面之力量由頭部後枕部位往上（以人體平躺觀
    察，即往頭部前額位置）傳導，造成其顱內左中顱腔直向（同前，以人體直立為
    直向）顱底骨骨折二公分、右側中顱腔直向（同前，以人體直立為直向）顱底骨
    骨折二公分，該傳導之力量並加大上開左側顳骨骨折之裂痕，致其頭部左側顳骨
    在頭蓋骨內側部位（頭蓋骨厚約有０˙八公分）形成橫向之骨折裂痕，長達十二
    公分；王義忠併因此受有顱內右側頂顳葉部廣泛性硬腦膜下腔出血（解剖鑑定為
    十六公分×十二公分）、併腦疝、左側顳葉部硬腦膜下腔出血（解剖鑑定為八公
    分×八公分）、兩側小腦硬腦膜下腔出血（解剖鑑定各為一公分×一公分）、腦
    組織水腫等重創，當場不醒人事。丙○○見狀罷手，表示不再理會王義忠夫妻之
    事，進入上開茶藝館店內。經人報警叫救護車，將王義忠送往「雲林華濟醫院」
    急診後轉至嘉義縣太保市「華濟醫院」，再轉往臺中縣梧棲鎮「童綜合醫院」救
    治。於九十二年八月十三日，王義忠因上述顱骨骨折、併兩側頂葉部及小腦部廣
    泛性硬膜下腔出血之致命傷害，不治死亡。
二、案經丁○○告訴雲林縣警察局臺西分局報告臺灣雲林地方法院檢察署檢察官相驗
    後偵查起訴。
貳、認定犯罪事實所憑之證據及理由
一、證據方法與證明事項（兼論戊○○○警詢筆錄之證據能力）
(一)、證人丁○○於本院審判時之具結證述，及其於警詢、檢察官面前之指訴筆錄：證
    明1.本件案發前，王義忠、丁○○夫妻因友人乙○○之介紹，在上述「嘉年華卡
    拉ＯＫ」與被告丙○○認識，並共同為王義忠夫妻之女兒王尹霖慶生。2.丁○○
    欲當面告知「安琪」不要再傳簡訊給其夫王義忠，與被告丙○○、乙○○、其夫
    王義忠、及兩個女兒，共同前往「夜來香ＫＴＶ」茶藝館找「安琪」，王義忠不
    進入店內，丁○○至店內廣播請「安琪」至店外，「安琪」不在，「夜來香ＫＴ
    Ｖ」茶藝館老闆戊○○○出到店外，自稱為「安琪」的「媽媽」，丁○○告知戊○○○請其轉告「安琪」勿再傳簡訊給王義忠，而與戊○○○起爭執，兩人互相
    拉扯，王義忠向前勸架。3.被告丙○○接著出到店外，對王義忠叫稱：「阿無你
    是要怎樣」（臺語），王義忠相當生氣，互相叫罵，靠近拉扯，王義忠遭被告丙○○以手毆中臉部、胸部，丁○○上前勸架，遭被告丙○○毆中頭部（按：未成
    傷），約幾秒的時間，其起身轉頭看過來，王義忠已仰倒在地不起。4.丁○○未
    看見被告丙○○拿兇器，只見被告丙○○用拳頭打，亦未看見現場有人拿磚塊。
    5.丁○○及其女兒，與從店內出來勸架的乙○○，共同將王義忠送上救護車至雲
    林華濟醫院急救，再轉送嘉義縣太保市華濟醫院，又轉至臺中縣沙鹿鄉「童綜合
    醫院」救治，於九十二年八月十三日十一點三十五分，王義忠在「童綜合醫院」
    已無生命跡象。
(二)、證人乙○○於本院審判時之具結證述，及其警詢筆錄、檢察官面前之具結證述筆
    錄：證明1.乙○○於案發當日原與被告丙○○在「水餃小吃部」喝酒，乙○○打
    電話給王義忠夫妻，約好前往「嘉年華卡拉ＯＫ」店唱歌飲酒，為乙○○之乾女
    兒即王尹霖慶生。2.在「嘉年華卡拉ＯＫ」店唱歌飲酒之際，丁○○、王義忠與
    被告丙○○間，有提及「安琪」之人，丁○○提議至「夜來香ＫＴＶ」茶藝館找
    「安琪」。3.乙○○至「夜來香ＫＴＶ」茶藝館後，入內上廁所，聽見店內廣播
    找「安琪」，店內的人告訴乙○○，王義忠與被告丙○○在外吵架，乙○○出店
    門，聽見被告丙○○說了一句「阿無你是要怎樣」（臺語），看見被告丙○○與
    王義忠兩人徒手「推來推去」、「打來打去」，被告丙○○以右手握拳打王義忠
    後腦三拳。4.乙○○未看見另有他人毆打王義忠。5.被告丙○○與王義忠互毆約
    幾十秒，王義忠遭被告毆打後往後仰倒，碰地不起，乙○○即向前叫王義忠，但
    王義忠已叫不起來。6.乙○○未看見丙○○手持兇器，只見用拳頭毆打，其亦未
    看見被告丙○○腳踢王義忠，亦不能理解王義忠為何會頭骨破裂。
(三)、證人王妤涵於檢察官面前之證述筆錄（八十五年一月九日出生）：證明1.案發前
    為慶祝妹妹王尹霖生日去唱歌，唱完之後，去另一唱歌的地方。2.看見一個叔叔
    （指被告）衝出來打爸爸王義忠，未看見叔叔拿何物毆打王義忠，一出來就打王
    義忠，王義忠被打後就倒下，打幾下不清楚。當時是在店門口，看不清楚有無另
    一個阿姨打王義忠，亦看不清楚王義忠倒下後有無遭其他人毆打。3.王義忠遭毆
    打前，有與丁○○吵架，因王義忠不進入店內，丁○○要進去店內。
(四)、證人王尹霖於檢察官面前之證述筆錄（八十六年八月十五日出生）：證明1.九十
    二年八月十日爸媽王義忠、丁○○等人為其慶生，做完生日後至另一唱歌的店。
    2.王義忠有與別人打架，別人用手打王義忠，打幾下忘記了，對方一出來就打王
    義忠，未看清楚該人手上有無拿東西，王義忠倒下後，對方就走了。
(五)、共同被告戊○○○之警詢筆錄、及該警詢錄音帶之勘驗筆錄（見本院九十三年十
    一月十八日準備程序筆錄）：證明1.戊○○○為上開「夜來香ＫＴＶ」茶藝館之
    老闆。2.本件案發前，在「夜來香ＫＴＶ」店門口前之馬路上，戊○○○向丁○○告知其為「安琪」的「媽媽」，問丁○○要怎樣，遭丁○○踢打，致身體受傷
    。2.被告丙○○徒手毆打王義忠頭部，致王義忠倒地不起，在場有戊○○○、丁○○、乙○○目擊。3.戊○○○曾經僱用被告丙○○，被告丙○○稱呼戊○○○
    「媽媽」。證據能力部分：戊○○○為本件共同被告，公訴人本聲請於審判期日
    傳喚詰問證人戊○○○，以證明被告丙○○毆打王義忠之事實，惟戊○○○於九
    十三年九月二十七日，因大腸癌併肝肺移轉而死亡（參審判卷附之死亡證明書）
    ，無從於審判期日到庭作證，則其於警方詢問時所為有關被告犯罪事實之陳述（
    即警詢筆錄），依法必須經證明具有可信性之特別情況，且為證明犯罪事實之存
    否所必要，始得為證據（刑事訴訟法第一百五十九條之三第一款參照）。公訴人
    即聲請本院勘驗戊○○○於警詢時之錄音帶內容，經本院勘驗結果，發現警詢錄
    音帶是全程連續錄音，無錄音中斷之情形，戊○○○於警詢之陳述，語氣自然，
    對答過程，未發現警員有何未依法定程序或其他不當之詢問，致使答詢內容產生
    非任意之情況，警員是依詢問所得資料，同時製作警詢筆錄，製作完畢後，逐字
    朗讀予戊○○○確認無誤，並詢問戊○○○是否清醒答詢。本院核對勘驗錄音帶
    所得答詢內容，與警詢筆錄之記載相符。此外，共同被告戊○○○於生前在本院
    準備程序時，供稱警詢筆錄未記載錯誤。綜上各情，均足證明戊○○○於警詢時
    之陳述，具有特信性之情況擔保，且其內容，又係證明被告丙○○之犯罪事實存
    否所必要，依據上開規定，戊○○○於警詢之陳述書面即警詢筆錄，雖是被告以
    外之人於審判外之陳述，但仍具有證據能力。另戊○○○警詢錄音帶之勘驗筆錄
    ，公訴人亦聲請作為書證提示調查，本院認為適當，均併此敘明。
(六)、雲林華濟醫院所出具戊○○○之診斷證明書：證明戊○○○受丁○○踢打所受之
    傷勢。
(七)、檢察官相驗死者王義忠遺體之勘驗筆錄二份：一份證明檢察官勘驗王義忠遺體，
    並經丁○○指認無誤後，指示冰存遺體，指定日期解剖遺體以明死亡原因。另一
    份證明檢察官會同死者王義忠之大哥王昭來、丁○○在場，並督同法醫師甲○○
    、檢驗員鄭寬寶解剖王義忠遺體鑑定死因。
(八)、相驗屍體證明書：證明王義忠死亡之地點為臺中縣「童綜合醫院」；死亡時間為
    九十二年八月十三日；死亡原因俟解剖鑑定後判定。
(九)、鑑定證人甲○○於本院審判時之證（陳）述、及法務部法醫研究所九十二年九月
    十五日法醫理字第０９２０００３０９３號函文暨其所附法務部法醫研究所（92
    ）法醫所醫鑑字第一一七四號鑑定書、王義忠遺體照片、解剖照片：證明法醫師
    甲○○會同檢驗員鄭寬寶，於九十二年八月十五日解剖死者王義忠之遺體，檢驗
    鑑定王義忠生前身體各部位有無受創、受創之情形、受創產生可能之原因、致命
    之受創部位、及死亡原因、死亡方式之判定。鑑定結果認為，由病理解剖結果判
    定，死者遭人以「鈍器重擊頭部」，造成「左側顳部顱骨及左右中顱腔顱底骨骨
    折，併兩側頂顳葉部及小腦部廣泛性硬腦膜下腔出血」死亡。死亡機轉為「中樞
    神經性衰竭」。死亡方式為他為。
(十)、「雲林華濟醫院」九十三年四月二十六日華（圖）字第九三０四二六０六號函文
    、及病歷紀錄、救護紀錄表、轉診單：證明1.王義忠於九十二年八月十日晚上十
    點四十八分，在上述「夜來香ＫＴＶ」前被送上救護車，同晚十點五十八分到達
    該院，主要受傷部位為左側頭部一處嚴重十五公分×十公分血腫，且意識不清，
    經Ｘ光片發現頭顱骨疑似有破裂，病人有酒味，做頭部檢查，由瞳孔大小及對光
    反應遲緩，表示頭部嚴重受傷；依急診病歷描繪圖，受創部位在頭部左後頂部位
    。2.同年月十一日零時十五分，醫師建議轉診至嘉義縣太保市「華濟醫院」。
(十一)、嘉義縣太保市「華濟醫院」九十三年二月九日華（圖）字第九三０二０九０四號
    函文及所附病歷紀錄：證明王義忠於九十二年八月十一日零時四十五分，由華濟
    分院（即雲林華濟醫院）轉診到院，家屬主訴八月十日晚上飲酒被毆打，頭部外
    傷，左眼瘀腫及頭部血腫、昏迷，斷層掃描為頭部挫傷、昏迷、蜘蛛膜下出血、
    硬膜下出血，家屬要求轉院。
(十二)、「童綜合醫院」九十三年二月十七日（93）童醫字第０一四三號函文及所附病歷
    紀錄（含急診護理評估表、病歷摘要、護理紀錄、診斷證明書等紀錄）、九十三
    年三月二日（93）童醫字第０一九七號函文及所附受傷圖示：證明1.王義忠於九
    十二年八月十一日凌晨三時五十五分許，由他院轉診至童綜合醫院急救，到院時
    昏迷指數四分，雙側瞳孔放大，嚴重腦水腫及多發性外傷性腦出血，須靠呼吸器
    維持呼吸，靠強心劑維持心跳血壓。2.於九十二年八月十三日上午九點，生命徵
    象下降，家屬要求自動出院，依風俗習慣要求回家過世，完成辦理出院手續。3.
    診斷病名為頭部外傷併硬腦膜下腔出血、蜘蛛膜下腔出血、腦腫。4.受傷部位圖
    示繪明王義忠左眼瘀青，Ｘ光片顯示左側頭頂部顱骨骨折及嚴重頭皮瘀青，電腦
    斷層顯示兩側頭頂部多發性腦出血及腦水腫。
(十三)、本件案發現場圖、現場照片（白天）：證明「夜來香ＫＴＶ」茶藝館前之現場地
    形、地物狀況。
(十四)、被告丙○○於本院準備程序時之供述筆錄：證明1.九十二年農曆過年前，被告丙○○曾在「夜來香ＫＴＶ」茶藝館擔任廚師工作。2.案發前，被告丙○○與乙○○外出喝酒，乙○○邀約王義忠、丁○○夫妻過來，與被告認識，乙○○告知丁○○，被告丙○○認識「安琪」，丁○○稱情人節那天，「安琪」傳簡訊給王義
    忠，拜託被告丙○○去了解「安琪」，要被告丙○○陪丁○○等人過去「夜來香
    ＫＴＶ」茶藝館。被告答應同往，其先到，之後，聽到廣播找「安琪」，「安琪
    」不在，戊○○○出到店門口前，被告丙○○跟在後面出去，出去聽到戊○○○
    向丁○○告稱其是「安琪」的「媽媽」，並看見丁○○打戊○○○，因戊○○○
    以前因癌症開過刀，不能被打，被告丙○○向前拉開丁○○，王義忠即打被告丙○○，其隨即回手打王義忠，用拳頭從王義忠臉部、頭部打過去，王義忠背面向
    後倒地，王義忠倒地後，被告丙○○告訴乙○○，其不管王義忠夫妻的事了，即
    離開現場。
二、證據資料形成心證之說明（兼論對公訴人論告被告丙○○持磚塊毆打王義忠頭部
    致死，及被告辯稱不知道傷害如何造成、其僅是用手「撥」、「揮」往王義忠之
    臉部，不知有無打到頭部之辯解等事項，本院之判斷）
(一)、關於被告丙○○與乙○○、王義忠、丁○○夫妻、及戊○○○、「安琪」等人間
    之關係，並案發前被告丙○○與乙○○、王義忠、丁○○夫妻何以碰面，又何以
    前往戊○○○經營之「夜來香ＫＴＶ」茶藝館，其後，因王義忠不願進入店內，
    丁○○入店內廣播請「安琪」出來，戊○○○出到店門口，即與丁○○發生爭吵
    ，丁○○拉扯、踢打戊○○○，王義忠、被告丙○○向前勸架，兩人進而發生拉
    扯，被告丙○○並徒手毆打王義忠，王義忠遭毆打因而倒地不起，送醫後不治死
    亡等事實，業據證人丁○○、乙○○於本院審理時具結證述一致，並據被告於本
    院準備程序時供稱甚詳，另有共同被告戊○○○之警詢筆錄、告訴人丁○○之警
    詢筆錄、乙○○之警詢筆錄、證人王妤涵、王尹霖之檢察官面前筆錄、證人乙○○於檢察官面前之證述筆錄等書證在卷可稽，復有警方製作之案發現場圖、案發
    現場照片附卷可參。被告丙○○本不認識王義忠夫妻，與王義忠夫妻本無冤隙，
    甚且，是應丁○○之請求，始共同回到被告丙○○過去任職的「夜來香ＫＴＶ」
    茶藝館找「安琪」。因此，被告丙○○本係出於好意，讓王義忠、丁○○夫妻與
    「安琪」「平和地」處理家庭私務，應可認定。若被告丙○○知悉王義忠、丁○○前往「夜來香ＫＴＶ」茶藝館是要鬧事，甚至是毆打戊○○○，則以被告丙○○與戊○○○原屬舊識，又曾於該茶藝館有主僱關係，衡情，被告丙○○不可能
    陪同王義忠夫妻同往該店，因為被告丙○○不可能帶人去店內鬧事。再者，若王
    義忠、丁○○於該店鬧事鬥毆，信被告丙○○亦會出面制止。因此，被告丙○○
    由好意，轉為事後毆打王義忠之犯意，應係其間出現突發狀況。
(二)、被告丙○○毆打王義忠之原因，涉及丁○○、戊○○○、乙○○等人之陳述內容
    ，茲分段論述如左：
１、證人丁○○於本院審理時具結證稱：因戊○○○出來後很兇，我就與戊○○○拉
　　扯起來，王義忠就過來勸架，然後丙○○出來，丙○○對王義忠兩相叫稱「阿無
    你是要怎樣」（臺語），王義忠很生氣，兩人互相叫罵「不然要怎樣」（臺語）
    ，就走靠近拉扯起來，進而互相打了起來。告訴人丁○○亦向檢察官指稱：後來
    丙○○出來，問【我們】到底是怎樣，要不要進去，王義忠問他怎麼那麼兇（見
    九十二年八月十四日檢察官面前筆錄，附於相驗卷第三十頁）。由丁○○之上開
    陳述，可以印證被告丙○○所供其係向前制止丁○○持續毆打戊○○○，始與王
    義忠發生毆打之情，應信為真。參酌前述被告丙○○與戊○○○之關係，及被告
    丙○○知悉戊○○○身罹癌症之狀況，更可認被告丙○○一開始是出言或動手制
    止丁○○。又依據丁○○之上開陳述，其拉扯戊○○○之際，王義忠是靠近勸架
    ，復根據戊○○○之警詢筆錄及警詢錄音帶之勘驗筆錄，戊○○○指稱動手毆打
    戊○○○之人，僅丁○○一人，並非王義忠。從而，丁○○於毆打戊○○○之際
    ，王義忠是站在丁○○旁邊，與丁○○非常之接近，應無疑問。此之所以丁○○
    於檢察官面前指稱「被告丙○○問【我們】到底是怎樣，要不要進去。」亦即，
    被告丙○○出言制止的對象，是同時對著丁○○、王義忠二人；極可能王義忠是
    站在比較接近被告丙○○的位置（相較於丁○○的位置），所以，丁○○於審判
    中證述「被告丙○○是對著王義忠說不然要怎樣」，當認丁○○之上開證述，與
    其在檢察官面前之陳述，並無矛盾之處。再者，王義忠未毆打戊○○○，或有其
    他幫助毆打之行為，若非另有其他狀況發生，被告丙○○自無出言或出手制止王
    義忠毆打戊○○○之理，亦無出言或出手挑釁王義忠之可能。
２、在場毆打戊○○○之人是丁○○，丁○○之夫王義忠在旁勸架，被告丙○○從店
    內出來即對著王義忠、丁○○叫喊，並出手欲拉開丁○○，王義忠復與被告丙○○互相叫罵，加上被告丙○○、丁○○、王義忠於案發時，均已飲用酒類，性情
    難免較為衝動，則若非王義忠先行出手碰及被告丙○○，被告丙○○本欲拉開丁○○已嫌不及，實不可能於第一時間即出手毆打在旁的王義忠。因此，王義忠於
    被告丙○○上前拉開丁○○之際，應即出手推拉被告丙○○，意在阻止被告丙○○對其妻子丁○○不利，被告丙○○才可能因此轉向攻擊王義忠。此之所以被告
    丙○○於本院審理時供稱其於上前拉開丁○○之際，遭王義忠【打】，其認為自
    己勸架還遭打，其才回手。雖然被告丙○○就王義忠對其動手一事，使用了「打
    」或「毆打」之字眼，但本件並無證據資料顯示被告丙○○身體或健康於當時受
    有傷害，自應認王義忠當時非動手毆打被告丙○○，而是動手推拉被告丙○○。
    此亦合於證人丁○○所證「兩人靠近拉扯起來」之情形。再者，證人丁○○、乙○○於本院審判時，均具結證稱被告丙○○與王義忠「有互相打起來」、「打來
    打去」；證人乙○○另證稱其二人有「推來推去」。顯然，王義忠是有對被告丙○○動手。證人丁○○於本院審判時，又證述被告丙○○毆打王義忠之情形是「
    打左臉，眼睛部位，也有打到頭部，再來就胸部，打了兩三下」，「胸部是打正
    面」、「我過去拉的時候，丙○○有打到我的頭，我就跌倒撞到我女兒」、「我
    去拉我女兒，再起來看轉頭過來時，王義忠已經平躺倒地了。」亦即，被告丙○○毆打王義忠之動作，是屬連貫，並無王義忠回手打中被告丙○○身體，使被告
    丙○○攻擊之動作有所阻礙、閃躲、停頓。被告丙○○亦未供稱王義忠另有回手
    擊中丙○○身體之舉。另外，戊○○○之警詢錄音帶之勘驗筆錄，亦顯示戊○○○在場目擊被告丙○○毆打王義忠時，王義忠是「未過手」（臺語，指未還手）
    、「靜靜在那邊」（臺語）。此亦證實王義忠遭毆打之時，未有打回被告丙○○
    之情。由上說明，可見證人丁○○、乙○○所證被告丙○○、王義忠「互相打起
    來」之事，應指王義忠動手在先，被告丙○○立即回擊，毆打王義忠。
３、證人丁○○於本院審理時，對何人先出手之詰問，或不為回答，或未針對提問回
    答，經檢察官就同一疑問再行追問，證人丁○○亦不回答，許久之後，才證稱：
    我看到丙○○先出手，王義忠才出手。本院認為證人丁○○就此部分之證述（含
    其不為回答、不針對問題回答、遲延許久才回答之態度），是有意迴避王義忠先
    行動手推拉被告丙○○之事實。此因王義忠雖已死亡，但畢竟與丁○○曾有配偶
    之親，丁○○維護王義忠之名譽，又不願為不實證述，才選擇不回答或不針對問
    題回答。由此，可認證人丁○○最終證述被告丙○○先出手毆打一事，應非實情
    。相反地，是王義忠先出手推拉被告丙○○之事實，更由此得以彰顯。
４、告訴人丁○○之警詢筆錄及其於檢察官面前之筆錄，均未記載丁○○向警員或檢
　　察官陳稱其與戊○○○拉扯進而毆打戊○○○之事實，對被告丙○○與王義忠如
　　何打起來之事，丁○○陳稱「丙○○聽到王義忠廣播外找，就很兇出來，說阿無
　　你是要怎樣，話講出來手就打過去。」、「王義忠問丙○○怎麼那麼兇，丙○○
　　以拳頭打王義忠眼睛。」、「丙○○一出來就打王義忠眼部」，指訴已顯前後不
　　一，且有保留，丁○○意在隱藏其毆打戊○○○這段事實，掩飾自己可能而來之
　　刑事責任，甚為明顯。況且，被告丙○○既已答應丁○○之請託，與丁○○、王
　　義忠、乙○○等人前往「夜來香ＫＴＶ」茶藝館找「安琪」，實不可能在聽到廣
　　播「安琪」外找之際，即毫無理由地出到店門口毆打王義忠。因此，丁○○之上
　　開陳述筆錄，顯不可信。同理，證人王妤涵、王尹霖於檢察官面前證稱「丙○○
　　一出來就打王義忠」之情，亦非真實。另外，共同被告戊○○○於警詢時向警員
　　供稱「丙○○出去向王義忠稱安琪是我妹妹，你是要怎麼樣。」「王義忠向丙○○稱你就叫安琪出來就好，丙○○就毆打王義忠。」（參警詢筆錄）此段供述內
　　容，亦與被告丙○○答應共同前往找「安琪」之內容不符，已如前述，況被告丙○○出到店門口時，丁○○正在毆打戊○○○，王義忠在旁勸架，亦敘明如前，
　　王義忠實無可能還在這個時機要求被告丙○○叫安琪出來。因此，戊○○○之上
　　開供述筆錄，亦不足信。再者，共同被告戊○○○於警詢時又向警員供稱「王義
　　忠沒有動手打被告丙○○」一事（參戊○○○警詢錄音帶勘驗筆錄），然王義忠
　　遭被告丙○○毆打時，並未回手打中被告丙○○一事，非指王義忠自始均未出手
　　推拉被告丙○○，此觀戊○○○於上開供述後，又接著供稱「王義忠就已經被人
　　家打了，要怎麼打人家。」（參同上筆錄）即明。併予敘明。
(三)、王義忠之死因及被告丙○○毆打王義忠致死之手段，亦涉及多項證據資料之說明
    ，分段論述如左：
１、上述貳一(九)所示之法務部法醫研究所鑑定書上載明王義忠所受之傷勢為：(1)左耳
　　後部皮下瘀血九公分×三公分，左後頂骨部瘀傷血腫十二公分×三公分。(2)左側
　　頭部顳部皮下血腫二十公分×十五公分。後枕部皮下血腫八公分×八公分。左側
　　顳骨「直向」骨折十二公分，左中顱腔「橫向」顱底骨骨折二公分。右側中顱腔
　　「橫向」顱底骨骨折二公分。顱內右側頂顳葉部廣泛性硬腦膜下腔出血十六公分
　　×十二公分，併腦疝。左側顳葉部硬腦膜下腔出血八公分×八公分。兩側小腦硬
　　腦膜下腔出血各為一公分×一公分。腦組織水腫明顯。(3)右大腿髖骨外側一處直
　　向瘀傷三公分×一˙五公分。另依該鑑定書之記載，王義忠死亡之原因為：(1)左
　　側顳部顱骨及左右中顱腔顱底骨骨折、併兩側頂顳葉部及小腦部廣泛性硬腦膜下
　　腔出血。(2)頭部鈍器重創。鑑定書對死亡原因判定之記載為：(1)頭部遭鈍器重擊
　　倒地，經送醫急救不治死亡。(2)身體未發現抵抗傷。死者遭人使用鈍器攻擊後，
　　頭部左耳後部、左後頂骨部被重擊，造成頭皮瘀傷及明顯嚴重之皮下血腫，左側
　　顳部顱骨及左右中顱腔底骨骨折，併兩側頂顳葉部及小腦部廣泛性硬腦膜下腔出
　　血，此為致命傷。(3)由以上病理解剖結果判定，死者遭人以「鈍器重擊頭部」，
　　造成「左側顳部顱骨及左右中顱腔顱底骨骨折，併兩側頂顳葉部及小腦部廣泛性
　　硬腦膜下腔出血」死亡。死亡機轉為「中樞神經性衰竭」。死亡方式為他為。
２、鑑定證人即解剖檢驗王義忠遺體之法醫師甲○○到庭，對死者遺體透露之傷勢具
　　結證稱：(1)死者傷勢未見明顯抵抗傷。抵抗傷的定義在於手跟肘有無傷痕，是以
　　武器攻擊的防衛傷勢。(2)左眼瘀血部位不是被打造成的，是顱內出血滲留下來的
　　。(3)從外觀上看，死者左邊耳朵後面有瘀血，該出血是左後頂骨受傷滲漏下來的
　　，不是打擊造成。後枕部也有看到三公分瘀血，右髖骨（鑑定證人手比腰部）部
　　位有一瘀傷，身上沒有發現其他傷勢，當時看起來傷勢可能在頭上，就開始解剖
　　（此時鑑定證人甲○○開啟Ｐｏｗｅｒ　Ｐｏｉｎｔ投影解剖畫面以利說明）。
　　(4)頭皮切開以後，發現左邊顳部有巴掌大的瘀血，後枕部發現八×八公分瘀血，
　　屬皮下瘀血（按：即相驗卷第五四頁、五五頁照片所示頭皮內側瘀黑部分）。左
　　側顳部顳骨部位之骨折應是橫向裂痕（以身體直立來看）（按：即相驗卷第五四
　　頁、五五頁照片所示裂痕，可明顯看出在左側顳骨部位，即頭蓋骨外側部位，有
　　一裂痕，相對於人體直立之位置來看，該裂痕是屬橫向無誤，鑑定書記載為「直
　　向」裂痕，應屬誤繕），將頭蓋骨拿起來翻過來從裡面看出來（即觀察頭蓋骨內
　　側），發現一道裂痕，長有十二公分（按：即相驗卷第五三頁下方照片），頭蓋
　　骨看起來有０˙八公分厚。頭蓋骨拿下來，看到腦袋裡面，兩側腦外面都有出血
　　，右邊是十六公分×十二公分，左邊是八公分×八公分，兩側小腦有一公分×一
　　公分瘀血，將腦取下，中顱腔左右各有一個「直向」骨折裂痕（按：即相驗卷第
　　五二頁照片，所謂「直向」應亦是相對於人體直立而言，鑑定書記載該部位為「
　　橫向」骨折部分，亦應屬誤繕）。螢幕上顯示黑色部分是腦內的血腫。
３、鑑定證人甲○○對死者王義忠致命原因證稱：(1)死者因為年紀關係有些自然的疾
　　病，但均非造成死亡原因。(2)死者死亡原因是兩側頂顳部硬腦膜下出血，這個出
　　血是因為骨頭裂掉所造成，原因就是左側顳骨橫向骨折，還有中間顱底骨骨折傷
　　勢所造成；主要的致命傷應為左側顱骨骨折。
４、對於造成死者王義忠致命之方式，鑑定證人甲○○證稱：(1)主要的致命傷應為左
　　側顱骨骨折；顱底骨的小傷可能是死者倒地後所造成，因為人的意識可能不是很
　　清楚，倒地後力量傳導造成。(2)左側顳部骨折因為是整片的出血，從外觀上來看
　　，可能是某個力氣撞上來，從左後頂骨部位打過來的，看起來頭部不動，有東西
　　打到他，因為小腦出血很少，所以力量應該是由上往下，用東西撞擊頭部造成的
　　，不是頭部撞擊東西造成的。撞擊點應該是在左後頂骨部接近左側顳部這裡。(3)
　　我們從死者身上看到的，是瞬間被打到。不可能是被打昏後，再被打左後頂骨，
　　因為死者受了左後骨頂的傷勢，倒下去後才造成後枕部的傷勢。左側顳部的傷勢
　　不可能是人倒下後撞擊地面的傷勢，因為後枕部已經有瘀血了，所以不會在左側
　　顳部，因為摔下去會有肩膀頂住（指左側顳部直接撞擊地面之可能性）。(4)鑑定
　　書記載的鈍器重擊，指的是一個面的打擊，不是線或點的打擊，也就是說，非利
　　器造成。因為頭部橫向骨折裂痕非常大，此力量應該相當大，而且不是一條線，
　　好像是打下去之後，頭就裂開了，我們認為有可能是磚塊或木棍等東西造成（按
　　：依據圖片及上開卷附照片顯示，左側顳骨橫向骨折部位，在頭蓋骨外側，是略
　　呈線狀；在頭蓋骨內側，則呈現較明顯的裂開狀，鑑定證人甲○○此處所指之裂
　　開，應係指頭蓋骨內側之裂痕）。拳頭打擊可以包括在「鈍器」內，但可能性非
　　常小，如果是這樣的話，對方拳頭也會受傷。(5)我不知道被告毆打死者有無可能
　　打到死者該部位，因為他們的姿勢我不清楚，他們倆人姿勢會動，所以打到的姿
　　勢不能確定。傷勢事實是有，但如何造成，是什麼東西打到，我們沒有看到，無
　　法推斷，所以寫可能是鈍器造成的。
５、鑑定證人甲○○所證及鑑定書上所載關於王義忠於解剖檢驗後所發現之傷勢，並
　　其鑑定結果所得之致命原因，本院認為與上開貳一(十)(十一)(十二)所示之醫院函文及所附
　　相關病歷資料內容相符，復有上開貳一(九)所示之照片足以佐證，應屬可信。至於
　　鑑定結果認王義忠死亡之方式是他為，鑑定證人甲○○並證述「致命傷形成的方
　　式係他人使用鈍器由上而下朝死者王義忠左後頂骨接近左側顳部部位重擊，導致
　　左側顳骨橫向骨折，死者意識不清，往後仰倒，後枕部碰撞地面，致後枕部血腫
　　，力量往上傳導，致使左右中顱腔顱底骨各一處直向骨折，造成兩側頂顳葉部及
　　小腦部廣泛性硬腦膜下腔出血，中樞性神經衰竭而死亡」等情，核與證人丁○○
　　、乙○○、王妤涵、王尹霖、共同被告戊○○○及被告丙○○所述「王義忠遭被
　　告丙○○毆打，王義忠往後仰倒，不醒人事，送醫後不治死亡」之情形相符，復
　　與上述病歷紀錄等資料所載王義忠到院之意識、傷勢狀況一致，並與經驗法則相
　　合，鑑定書所載及鑑定證人甲○○所證上開王義忠之死亡方式，亦均屬真實。
６、茲有疑問者，即(1)鑑定證人甲○○認定以拳頭之「鈍器」攻擊王義忠左後頂骨接
　　近左側顳部部位，造成左側顳骨裂開之機率非常低，檢察官並以此論告被告丙○○極有可能是以類似磚塊之重物猛擊王義忠之頭部，使死者往後仰倒致死。惟被
　　告丙○○及指定辯護人均答辯本案並無使用兇器。(2)若被告丙○○未使用重物之
　　兇器，其係以如何之方式攻擊王義忠之頭部，是否可能導致王義忠受上述之傷勢
　　，因而致死，被告丙○○之攻擊與死者王義忠之死亡間，有無相當因果關係。(3)
　　被告丙○○對王義忠死亡結果之發生，客觀上有無預見之可能。本院之判斷如左
　　：
、本案公訴人所提出之命案現場目擊者，為丁○○、乙○○、王妤涵、王尹霖及共
    同被告戊○○○。上開人等，無人供述其目擊被告丙○○持物件攻擊王義忠，相
    反地，除王妤涵外，其餘之人均供稱被告丙○○是用手毆打王義忠，沒看見被告
    丙○○手中持有物件；丁○○、乙○○、戊○○○則證（供）述被告丙○○是以
    拳頭毆打王義忠之頭部；證人丁○○於審判時又證稱「沒有看到有人拿磚塊」。
    證人乙○○亦向檢察官證述「現場沒有看見有人拿磚塊」（參丁○○之警詢筆錄
    、乙○○之警詢筆錄、檢察官面前筆錄、本院審判筆錄、戊○○○之警詢筆錄及
    警詢錄音帶勘驗筆錄）；王妤涵則向檢察官證稱「丙○○拿何物打王義忠我沒看
    到」。本案復未查扣可資證明被告丙○○持以攻擊王義忠之物件（扣案之磚塊二
    塊乃事後王義忠之兄王昭來提供給警方，惟無人可證王昭來於案發時在場，或扣
    案之磚塊是在案發現場拾取，磚塊上亦無相關稽證可資比對為被告丙○○持有，
    或有王義忠之毛髮等微物證據，公訴人因此捨棄使用該扣案之完整磚塊作為本案
    證據，應予敘明），所以，被告丙○○持類似磚塊之兇器攻擊王義忠頭部之論述
    ，非常有疑問。
、至於被告丙○○攻擊之方式，證人丁○○於本院審判時證稱「打眼睛，也有打到
    頭部，再來就胸部，打了兩三下」、「我過去拉的時候，丙○○有打到我的頭，
    我就跌倒撞到我女兒」、「我去拉我女兒，再起來看轉頭過來時，王義忠已經平
    躺倒地了」、「打左邊的臉，眼睛部位，頭的部分因為很亂所以沒有看到，胸部
    是打正面」、「沒有看到被告腳踢起來，只看到這三拳而已」。丁○○於警詢時
    ，則向警員陳稱「第一拳打在眼睛部位，再來胸部，還有頭部，不知道用什麼東
    西打王義忠的頭」、「只看到用拳頭打」。於檢察官面前，丁○○向檢察官指稱
    「丙○○以拳頭打王義忠眼睛、再打胸部，王義忠有還手，未打到對方，丙○○
    又打王義忠頭部，王義忠倒地」。亦即，丁○○當時目睹被告丙○○攻擊王義忠
    的方式，是以拳頭毆打左眼部位、胸部各一拳，至於頭部部位，因丁○○上前勸
    拉，遭被告丙○○打到頭部，跌到旁邊，壓倒小孩，丁○○趕緊拉起小孩，再轉
    頭看時，王義忠已經仰倒在地，而未看到王義忠頭部遭攻擊之情形。因此，丁○○指稱「不知道丙○○用什麼東西打王義忠的頭」，應屬正常。而對於該段指訴
    ，證人丁○○於本院審判中再證稱「我看到的是丙○○沒有拿東西」、「我說他
    沒有拿東西，警方說沒有拿東西怎會這樣，但丙○○有用手打我頭一下，因為我
    去拉扯，如果丙○○有拿東西，我應該也會被東西打到」。其上開證述，合理說
    明被告丙○○手上未持有兇器之說法。證人丁○○又證稱其於跌倒後，再轉過頭
    來看被告丙○○與王義忠兩人，其間應該只有幾秒鐘而已。本院認為，在這幾秒
    鐘的時間，既然王義忠並無回擊打中被告丙○○，被告丙○○應該不會、也沒有
    時間再去拿取兇器接續攻擊王義忠。再者，丁○○得以貼近被告丙○○而遭拳頭
    毆中，可見丁○○是處於近距離觀察王義忠被毆過程，其觀察、記憶之正確性，
    應無可懷疑。尤其，丁○○於王義忠被毆致死後，其以告訴人之身分，在追究被
    告丙○○責任之心態，應甚為急迫，在敘述案情上，衡情常有誇大渲染之處，惟
    告訴人丁○○於警詢時，仍向警方陳稱「未看見丙○○拿兇器，只看見用拳頭打
    」，實因現場確實不存在兇器可言。自不能以被告丙○○於本院受理案件後，與
    告訴人丁○○達成民事損害賠償之和解，而認丁○○始故為有利被告丙○○之證
    述。
、至於證人乙○○所目擊被告丙○○之攻擊方式，乙○○向警方證稱被告丙○○「
    用右握拳打王義忠的頭，打了三拳後腦」（見警詢筆錄）。即被告丙○○以右拳
    毆打王義忠的頭部後腦部位，打了三拳。而證人乙○○於本院審判時，證實其出
    到店外，從看見被告丙○○與王義忠吵架，至王義忠倒地的這段時間，目光從未
    轉移看到別的地方去，也就是說，被告丙○○與王義忠整個毆打的過程，乙○○
    是全程目睹。其復證稱「從看到打架至王義忠倒下應該沒有幾十秒的時間而已」
    ，足認被告丙○○毆打王義忠的時間甚短，在場乙○○無暇他顧，與情理相合，
    更佐證其目睹毆打全程之真實性。惟證人乙○○於審判中，對被告丙○○毆打王
    義忠之過程、細節，多次證稱「不清楚」、「沒有看到」、「無法解釋」、「無
    法敘述」、「無法描述」。顯然，證人乙○○在審判中是有意的不願意再提起該
    部分事實。經本院提示上開警詢筆錄內容，證人乙○○證實其曾向警方證述上開
    毆打姿勢，亦即，筆錄並未錯誤記載其證述內容，製作筆錄之警員亦未誤會證人
    乙○○之真意。則從證人乙○○於審判中的拒絕記憶、拒絕證述，惟證實警詢筆
    錄記載之真實性，足認證人乙○○於警詢中之上開證述，可信度非常之高。雖證
    人乙○○於本院審判中接著證稱「但事後想想無法確定是否如同我說的這樣」。
    本院認為，乙○○之「事後想想」，極可能摻雜有個人情感因素，及不能明瞭王
    義忠為何致死等因素，而意圖拒絕憶起、談及這段過程。此觀：1.證人乙○○於
    檢察官面前之證述筆錄，即證稱其於「案發後曾經自殺未果，自殺的原因與王義
    忠被打死，良心不安有點關係」、「為何王義忠會頭骨破裂，這點我想不通，丁○○也是這樣對其父母說」。2.證人乙○○對打架過程，復向檢察官證稱「互相
    打來打去」，寥寥數語。案件進入審判階段，其作證之態度、語調及證述內容則
    更顯保守，已如前述。當可明白證人乙○○於審判中拒絕證述、不願證實，是有
    上開因素的擾亂。從而，證人乙○○之上開「事後想想無法確定」之證述，含有
    拒絕對所見所聞為如實陳述之因子，其所謂「無法確定是否如此」這段證述，本
    院認為不影響其於警詢時首揭證述之可信度。
、除此之外，證人乙○○所證「丙○○以右拳毆打王義忠頭部後腦三拳」之證述，
    與王義忠「左後頂骨部接近左側顳部部位」遭鈍器重擊之事實，非常之貼近。其
    所證「後腦」之用語，應係敘述與筆錄之方便，與事實之認定無礙。又王義忠身
    高有一百七十六公分（見上開鑑定書所載），被告丙○○身高有一百七十四公分
    （此為辯護人當庭詢問被告丙○○所得之回答），在兩人身高接近的情況下，被
    告丙○○如何得以徒手由上而下的毆擊王義忠之上開部位。解析證人丁○○於上
    開二(三)６之陳述，及共同被告戊○○○於警詢中之供詞，即可獲得合於事實之
    解釋。依據丁○○之說法，被告丙○○先徒手毆打王義忠左臉眼睛部位，再正面
    毆打王義忠胸部，此時王義忠身體的正常反應，除反手回擊或抵抗外，就是左臉
    中拳，因本能的閃躲，頭部低下；胸口中拳，因痛，身體本能的往內縮，造成其
    身體自然的下屈。如此結果，使王義忠整個人是低於被告丙○○的高度，王義忠
    低下的頭部，也自然的暴露在被告丙○○拳頭使勁的攻擊範圍內，此時被告丙○○以右拳由上而下攻擊王義忠之「左後頂骨部接近左側顳部部位」，非常之容易
    。又依據戊○○○如上二(二)２之供述內容，王義忠是「靜靜的被打」，即王義忠
    是保持上述姿勢，不動頂住；鑑定證人甲○○於前開二(三)１、２所稱「未有抵抗
    傷」一節，亦可得與此相同之結論。也正因為如此，被告丙○○始得接續以同一
    姿勢毆擊王義忠之「右後頂骨部接近左側顳部部位」三拳。而依據力量的傳導作
    用，被告丙○○由上往下毆擊王義忠右頂骨部，王義忠若不堪，應是順勢正面伏
    趴倒地，但依照上述說明，王義忠最後是往後仰倒，可以判斷是在被告丙○○毆
    擊上開部位三拳，王義忠尚未達昏迷之狀態，之後王義忠應即抬頭挺直身體，極
    有可能是本能地避免持續被毆頭部，惟因頭部內部已因毆擊受有重創，該重創在
    王義忠抬頭挺身的一瞬間，王義忠不支，意識狀態陷於昏迷，順著抬頭挺身的力
    道，王義忠重心往後，整個人向後便倒，毫無仰倒撞地可能受傷之防衛性意識，
    整個人力氣放盡，造成往後猛摔現象，其頭部後枕部因而直接撞地。而在這之間
    ，有無其他人介入毆打王義忠身體（含頭部）部位，導致王義忠陷入昏迷，根據
    證人丁○○、乙○○、王妤涵、王尹霖、共同被告戊○○○之供述內容，是沒有
    。王義忠仰倒在地後，被告丙○○有無進一步攻擊王義忠之頭部，依據上開目擊
    者之說法，亦是否定。因此，王義忠頭部所受之重創，除了被告丙○○拳頭重擊
    ，及王義忠不支倒地，撞擊地面所致以外，別無其他，應可斷定。被告丙○○拳
    毆王義忠之臉部、胸部，又重拳毆擊王義忠之頭部，其有傷害王義忠之犯意，於
    此已甚明顯。被告丙○○辯稱僅係「撥」、「揮」王義忠臉部，不知道有無打到
    頭部，不是刻意毆打，只是揮來揮去云云，應係避重就輕之詞，不足為信。
、王義忠在被毆頭部後，是何原因致使其昏迷？其左顳骨的橫向骨折所造成的硬腦
    膜下出血，是唯一的原因。因為，王義忠除了上述之傷勢外，並未發現有其他的
    傷勢或情況，足以造成其在站立時，呈現突然昏迷的狀態。由此可得到的結論是
    ：1.被告丙○○以拳頭毆擊王義忠「左後頂骨接近左側顳部部位」三拳，除使王
    義忠左後頂骨部出現瘀傷血腫外，力道順勢往下至左側顳部，造成該部位皮下血
    腫，再往下傳達使左側顳骨（即顱骨、頭蓋骨）產生橫向骨折，力量再往下傳達
    至小腦，因而產生出血現象，致發生昏迷。2.王義忠仰倒頭部後枕部撞擊地面，
    造成其後枕部頭皮瘀傷，頭部撞地的力道又往上即頭額部方向傳導，致其後枕部
    皮下瘀血，再往上傳，其左、右中顱腔顱底骨因而產生直向骨折，足見該仰倒撞
    擊地面力道之大。也正因如此，該撞擊地面力量的傳導作用，亦足使已經發生骨
    折現象的左側顳骨，產生骨折裂傷加劇之現象。此部份可以合理解釋何以上開二
    (三)２、４所示左側顳骨部位在頭蓋骨內側之骨折狀況，較該部位頭蓋骨外側之骨
    折狀況，要來的更長、更寬（即裂開）。鑑定證人甲○○雖認以拳頭毆打致左側
    顳骨骨折之機率非常小，但其亦證稱拳頭毆擊造成如此之傷勢亦有可能。參諸本
    案是被告丙○○接續毆擊同一部位三次，王義忠該部位所受攻擊之力量，顯更為
    加深、加重，因此造成左側顳骨骨折現象，與經驗法則無悖。再參酌鑑定證人甲○○所證頭蓋骨約僅有０˙八公分，此一相當薄淺頭蓋骨之事實，更可確認上述
    之因果。從而，王義忠左側顳骨骨折之傷勢，乃被告丙○○拳頭重力毆擊王義忠
    左後頂骨部接近左側顳部部位，且接續三拳而來，堪可認定。該骨折之重擊，導
    致顱內出血，王義忠瞬間失去意識倒地，撞擊地面，致中顱腔又發生底骨骨折，
    並加大左側顳部骨折之傷勢，致使顱內出血現象更為嚴重，因此死亡，同可斷定
    。因此，被告丙○○傷害王義忠，致生王義忠死亡之結果，兩者有相當因果關係
    ，亦無疑義。
、綜上，公訴人以鑑定證人甲○○之證述為依據，認定被告丙○○是持類似磚塊之
    重物攻擊王義忠頭部，致王義忠倒地致死，然而，被告丙○○以拳頭毆擊王義忠
    致死之因果關係，既已清楚說明如上，公訴人之上述論據，則顯不能證明，亦與
    實情不符。另外，公訴人陳述起訴要旨時，亦陳稱被告丙○○於王義忠倒地後，
    猶以腳踢王義忠。惟此部分事實，僅見於丁○○之警詢筆錄，別無其他證據提及
    此點。證人丁○○於本院審理時，則證稱「是戊○○○一直踢，丙○○沒有」、
    「警詢時只有說戊○○○而已，不是說丙○○一直踢我老公」、「沒有看見丙○○腳踢起來」。因此，此部分起訴事實之證明程度，亦顯低落，難信真實。因此
    ，王義忠如前二(三)１、２所述之右髖骨外側瘀傷部分，即非被告丙○○所傷害，
    與被告丙○○無涉，應予排除。又公訴人認被告丙○○之犯罪事實，乃單獨犯，
    共同被告戊○○○之犯罪事實，亦同，兩人之間就傷害部分無犯意聯絡，本院亦
    認本件被告丙○○之犯罪事實，是屬單獨犯，均於此敘明。
、按因犯罪致發生一定之結果，而有加重其刑之規定者，如行為人不能預見其發生
    時，不適用之，刑法第十七條定有明文。而對該結果之發生，以行為人有預見之
    可能性為已足，又所謂能預見，乃指客觀情形而言，與主觀上有無預見之情形不
    同，若主觀上有預見，而結果之發生又不違背本意時，是屬故意範疇，亦即，加
    重結果犯對加重結果之發生，客觀上雖有預見之可能，但主觀上並未預見，最高
    法院六十一年臺上字第二八九號、四十七年臺上字第九二０號判例要旨、九十一
    年臺上字第一０四二號判決要旨可資參照。再按頭部是屬人體要害，頭皮下方緊
    連頭蓋骨保護腦部之中樞神經，腦部若出血，極容易陷入昏迷、癱瘓、致中樞神
    經衰竭，因而死亡。此於社會通念上，乃一般常識。因此，被告丙○○在重拳毆
    擊王義忠頭部（左後頂骨部接近左側顳部）時，尤其在王義忠未抵抗之情況下，
    依此客觀之情狀判斷，被告丙○○當有預見王義忠之腦部將因而受有創傷，並導
    致昏迷，頭部跌撞地面，致生死亡結果之可能性，應可認定。至於被告丙○○供
    稱其不知道為何會發生死亡之結果，乃其主觀上並無預見死亡結果之故意。職是
    ，被告丙○○基於傷害王義忠之犯意，致生王義忠死亡之結果，其應對王義忠死
    亡之結果負責。
(四)、綜上所述，本件事證明確，被告丙○○犯行堪以認定，應予依法論科。
、論罪科刑之理由
一、被告丙○○所為，係犯刑法第二百七十七條第二項之傷害致死罪。
二、按法院於面對不分犯罪情節如何，概以重刑為法定刑者，於有情輕法重之情形時
    ，在裁判時本有刑法第五十九條酌量減輕其刑規定之適用，以避免過嚴之刑罰，
    大法官會議解釋釋字第二六三號解釋文可資參照。亦即，法院為避免刑罰之過於
    嚴苛，於情輕法重之情況下，應合目的性裁量而有適用刑法第五十九條酌量減輕
    被告刑度之義務。又適用刑法第五十九條酌量減輕其刑時，並不排除第五十七條
    所列舉十款事由之審酌，最高法院七十年五月十六日七十年度第六次刑事庭長會
    議決議亦足供參考。基於以上之理由，本院審酌：
(一)、被告丙○○前無犯罪紀錄，有臺灣高等法院被告全國前案紀錄表在卷可參，其前
    於「夜來香ＫＴＶ」茶藝館擔任廚師工作，案發時在電動玩具店上班，並無素行
    不良之紀錄。
(二)、被告丙○○之所以會到案發地點，乃應告訴人丁○○之要求，至上開茶藝館找「
    安琪」，除去告訴人丁○○對於「安琪」的不安，非帶人尋釁，當認被告丙○○
    是出於好意，並非好事之人。
(三)、被告丙○○見告訴人丁○○出手毆打戊○○○，上前制止丁○○，以免戊○○○
    受到更大的傷害，卻因口氣不好，引來王義忠的推拉，被告丙○○自認勸架還遭
    打，受到刺激，盛怒中出拳毆擊傷害王義忠，由被告丙○○犯罪之動機、目的，
    足認其出手的原因是情有可原，可非難性非高。
(四)、被告丙○○於毆打王義忠之手段，係徒手拳毆王義忠之左臉、胸部，再接續拳毆
    王義忠之頭部三拳，就被告丙○○徒手攻擊他人這一點上，其傷害之手段較之持
    武器攻擊之情節而言，是屬輕微。被告丙○○見王義忠倒地後，隨即罷手離開，
    並未進一步追擊王義忠，或將餘怒發洩在丁○○身上，又被告丙○○毆人的時間
    甚短。就上述情形觀察，被告丙○○亦知所節制，犯罪情節應認非重。惟因其拳
    頭重擊的部位，是人體的頭部要害，且又接續重毆三拳，就此部分而言，被告丙○○是不顧下手之輕重。
(五)、更不幸的是，王義忠因該重擊而陷於昏迷，倒地頭部撞擊地面，致其頭部受到再
    一次的重創，終而不治死亡，生命法益受到最嚴重之侵害，此應為被告丙○○及
    其他在場之如告訴人丁○○、乙○○等人所始料未及，惟被告丙○○仍必須面對
    該非常嚴重之實害結果。
(六)、被告丙○○智識程度不高，本案乃因突發事故，致其性情一時無法控制，出拳毆
    人，並非預謀傷害。
(七)、被告丙○○於犯後在本案審理進行中，一度表示願意認罪的意思，並坦承毆人致
    死的行為，但被告丙○○對於毆打王義忠之手段，仍存有避重就輕之心態。被告
    丙○○與死者王義忠、告訴人丁○○本不相識，毫無關係，其於本案審理進行中
    ，在指定辯護人居中協調下，已與死者王義忠之家屬及告訴人丁○○達成民事損
    害賠償之和解（和解金額新臺幣六十萬元），死者王義忠之家屬及告訴人丁○○
    出具書面表示願意原諒被告丙○○，告訴人丁○○並撤回對被告丙○○之告訴（
    此均見審判卷附之和解書）。被告丙○○身無恆財，信其事後給付賠償金額，是
    盡力彌補其所造成之損害，犯後態度難認不良。
    綜上情狀，衡諸刑法第二百七十七條第二項之法定刑，是無期徒刑或七年以上有
    期徒刑，相當之重，相較上開刑度，被告丙○○之犯罪情狀，是有值得憫恕之處
    ，若科以法定本刑最低刑度之七年有期徒刑，猶顯過重，爰依刑法第五十九條之
    規定，酌量減輕其刑。惟審酌本案法益受害之程度，並宣示本院對生命法益之保
    障，酌減後之刑度，自亦不宜過輕，及其他一切情狀，量處如主文所示之刑。
肆、應適用之法條
程序法部分：刑事訴訟法第二百九十九條第一項前段。
實體法部分：刑法第二百七十七條第二項前段、第五十九條。
中　　　華　　　民　　　國　　九十四　　年　　　二　　　月　　二十五　　日
                                        臺灣雲林地方法院刑事第一庭
                                            審判長法　官  康樹正
                                                  法  官  楊欣怡
                                                  法  官  侯廷昌
右正本證明與原本無異。
檢察官、被告或辯護人如不服本判決，應於判決送達後十日內，向本院提出上訴狀（
須附繕本）。
                                                  書記官  馮善詮
中　　　華　　　民　　　國　　九十四　　年　　　二　　　月　　二十五　　日
附錄法條：刑法第二百七十七條第二項
中華民國刑法第277條
(普通傷害罪)
傷害人之身體或健康者，處三年以下有期徒刑、拘役或一千元以下罰金。
犯前項之罪因而致人於死者，處無期徒刑或七年以上有期徒刑；致重傷者
，處三年以上十年以下有期徒刑。
